【裁判字號】    95,訴,1348
【裁判日期】    950726
【裁判案由】    返還價金等
【裁判全文】
臺灣臺北地方法院民事判決              95年度訴字第1348號
原      告  甲○○
訴訟代理人  莫怡萍律師
被      告  乙○○○
訴訟代理人  李文平律師
上列當事人間返還價金事件，本院於民國95年7月12日言詞辯論
終結，判決如下：
    主  文
原告之訴及假執行之聲請均駁回。
訴訟費用由原告負擔。
    事實及理由
一、原告起訴主張：其於民國94年11月6日陪同其妻透過永慶房
    屋和平店，與被告磋商購買被告所有坐落台北市○○段○○
    段189地號（下稱系爭土地），門牌號碼泰順街2巷42號1樓
    、平台及地下1層建物（下稱系爭建物），當時被告及永慶
    房屋人員均向原告聲稱其購買之系爭建物之地下室為承租人
    作為倉庫使用，原告一時不疑有他，相信被告之說詞，乃將
    地下1層價值等同1樓建物看待購買，並於當日簽立上開不動
    產之買賣契約（下稱系爭買賣契約）。訂約後，由於系爭建
    物1樓當時被告仍繼續出租他人營業使用，被告乃要求原告
    不要去打擾承租方，待確定簽約賣出時始告知承租方，要求
    原告配合去店內消費看屋即可，嗣原告直接委由銀行估價行
    員至現場鑑價，惟銀行行員至現場後竟回報原告所購買之系
    爭建物地下室入口在公共樓梯間，正常人無法進出，入口只
    有半個人高度，需爬附在牆上之鐵梯下去，銀行估價人員因
    之認為系爭建物地下室係屬防空洞，為無效使用空間，並無
    價值，不得計入貸款房價，而被告當時復要求原告，就該地
    下室必須一併購買方同意出賣，足見被告未據實告知系爭建
    物地下室之真實狀況。經原告於同年月10日至永慶房屋處請
    其協助解決問題，永慶房屋雖稱被告確未就地下室狀況為特
    別說明，也未提及地下室早已封閉不入，並協助原告了解等
    情，然竟不保護原告，亦無法立即解決原告面臨之問題。至
    同年月11日親赴現場入屋查看時，竟發現該地下1樓之出入
    口竟為一個洞口並封閉，是1間燜了約五年，無人進出之處
    ，亦非作為倉庫使用，無水泥樓梯可走入，原本室內正常使
    用之地下通道，已遭承租人基於安全考量封閉5年，地下室
    真正出入口上方係位於廚房水槽處即吧台下，已全部釘封成
    地板，與兩造磋商購屋時被告所稱地下1層之現值相差甚多
    。原告乃於94年11月17日寄發板橋海山郵局第297號存證信
    函通告被告解決此賣屋問題，被告卻於同年月22日寄發台北
    青田郵局第248號存證信函回覆，係因營業因素將該地下室
    不使用責任推由房客負責，不予退還定金。原告乃委由莫怡
    萍律師代發律師函解除原告受詐欺購買系爭土地及建物之意
    思表示，被告亦於同年12月2日寄發台北青田郵局第297 號
    存證信函向原告為解約之意思表示並通知沒收全部定金。為
    此爰依不當得利返還請求權、違約定金返還請求權、侵權行
    為損害賠償請求權及解除契約後之回復原狀請求權，訴請被
    告返還上開定金及一倍之違約金等語。並聲明：（一）被告
    應給付原告新台幣（下同）116萬元及自94年11月30日起至
    清償日止，按年息5%計算之利息；（二）被告應將發票日94
    年11月14日，票號TH0000000，票面金額76萬元，發票人甲
    ○○之本票（下稱系爭本票）乙紙交還原告；（三）願供擔
    保，請准宣告假執行。
二、被告辯以：其係於兩造簽訂系爭買賣契約時，始第一次與原
    告接觸，之前兩造未曾見過面，且簽約當日彼此均未曾談及
    相關地下室之狀況，原告當時係就系爭建物詳為查察後始來
    締約，被告並無詐欺之動機、行為，又原告就已存在之成屋
    到場勘查多次，自無錯誤可言。再原告亦曾就系爭建物現況
    詢問目前之承租人，承租人亦詳實告知，益無發生錯誤之餘
    地。另系爭建物前往地下室之室內通道，因承租人惟恐由該
    處出入影響吧台作業，將來租約到期後，只要打開即可出入
    ，亦非瑕疵，況雙方於系爭契約中亦訂明繼續承受此租約，
    故對原告自無影響。另因系爭建物目前出租，有穩定之房租
    收入，被告本無積極出售系爭建物之意願，當初係因仲介公
    司人員一再邀約，被告始決定賣屋，原告所出價格原與被告
    之預計不符，被告均加以婉拒，迄原告增加價格符合被告期
    望後，雙方始達成交易，本案發生後，被告為避免訴累即同
    意返還原告所交付之訂金，並無條件解約，然原告竟不同意
    。況依系爭契約約定：「租賃契約詳如附件，甲方（原告）
    同意依現況承接」，從而，原告依上述之法律關係，請求如
    其聲明所示，當無理由等語。並聲明：原告之訴駁回，願供
    擔保免為假執行。
三、兩造不爭執事項：（本院卷95年5月29日言詞辯論筆錄）
(一) 於94年11月6日，兩造簽訂不動產買賣契約購買：台北市○
     ○區○○段二小段189地號持分4分之1及泰順街2巷42號一
     樓 (87.12平方公尺)、平台 (11.77平方公尺)及地下一樓
     (36.36平方公尺)建物
(二) 原告於94年11月28日委請律師發函撤銷受詐欺買受系爭土
     地及建物之意思表示。
(三) 被告於94年12月2日向原告為解除契約之意思表示。
四、本件爭點：（本院卷95年5月29日言詞辯論筆錄）
（一）本件被告當事人是否適格？
（二）本件原告是否受被告詐欺買受系爭土地及建物？
（三）本件被告所賣標的物有無「瑕疵」？
（四）本件被告有無違約？
（五）本件被告有無不當得利？
    爰分別述之如下：
（一）本件被告當事人是否適格？
  １、按所謂當事人適格，係指當事人就特定訴訟標的有實施之
      權能而言。此項權能之有無，應依當事人與特定訴訟標的
      之關係定之，必須當事人對於訴訟標的之法律關係有處分
      之權能，始足當之（最高法院26渝上字第639號判例參照
      ）。此與原告對於被告有無請求權之情形不同，不可不辨
      。
  ２、如上所述，本件原告係依不當得利返還請求權、違約定金
      返還請求權、侵權行為損害賠償請求權及解除契約後之回
      復原狀請求權，訴請被告返還上開定金及一倍之違約金，
      而依系爭契約第13條第2款、第3款之後段分別定有：「如
      甲方（原告）違約不買或有其他違約情事時，乙方（被告
      ）於解除本契約後得沒收甲方已給付之全部價款。」、「
      如乙方毀約不賣……或其他違約情事，甲方除得解除本契
      約外，乙方應於甲方通知解約日起3日內，立即將所收款
      項如數返還甲方，並於解約日起10日內另交付原所收一倍
      金額予甲方，以為違約之損害賠償。」等語，足見，被告
      對於原告依上述之法律關係請求返還上開定金及一倍之違
      約金，具有處分之權能，則依上開說明，本件被告之當事
      人並無不適格，至原告得否為上開之請求，則屬原告之訴
      有無理由之問題（詳後），是被告辯以原告就本件之主張
      有當事人不適格之情形，應不足採。
（二）本件原告是否受被告詐欺買受系爭土地及建物？
  １、按因被詐欺或被脅迫而為意思表示者，表意人得撤銷其意
      思表示。但詐欺係由第三人所為者，以相對人明知其事實
      或可得而知者為限，始得撤銷之。民法第92條第1項定有
      明文。所謂詐欺，係欲相對人陷於錯誤，故意示以不實之
      事，令其因錯誤而為意思之表示而言（最高法院56年台上
      字第3380號判例參照）。
  ２、經查：據證人即在永慶房屋服務擔任系爭買賣契約經紀人
      之丙○○於本院審理時結證稱：「（問：請陳述當時交易
      過程？）原告利用網路看到房子，由原告之太太打電話來
      訊問，第一次訊問，我告訴他概況，第二次打電話是在94
      年10月29日晚上10點多左右，我尚未帶他去看過店面，但
      原告及太太已經在該店面看完了，當天他們看完後，就來
      到我們永慶房屋，當晚就直接付斡旋金，談完之後當時已
      約凌晨12點左右，後來我和原告及原告太太就沒有再碰面
      ，均是用電話聯絡。」、「（問：買賣契約是何時簽的？
      ）11月6日。」、「（簽約前是否有再去看過房子？）10
      月30日我們有跟他們解釋產權的問題，當時有請他們自己
      再去看，簽約之前我和永慶房屋的其他人都沒有再帶原告
      及原告之太太去看房子，另於未簽約之前我們永慶房屋的
      人有跟原告聯絡，請原告再去看房子，據了解原告和房屋
      之承租人已經有聯絡過了。」、「（問：你如何知道原告
      有與承租人聯絡？）因為店長有跟買方聯絡，所以我們知
      道。」、「（問：簽約後原告有無與你們告知糾紛情形及
      處理方式？）原告在簽約後大概接近用印時，有告訴我們
      有糾紛，就直接到我們店裡告訴我們，我們才知道。我們
      先了解情形，原告質疑的事情是地下室，他說他無法貸款
      ，地下底封起來無法使用，所以原告說不想買了。當時我
      們並不了解情形，後來有去看，屋主將房子租給承租方，
      合約到期後承租方須原狀歸還，目前還是承租方的權利，
      而且地下室是獨立產權可以獨立使用，公司也有去替雙方
      做協調，協調不成，被告生病，既然買方不買就算了，把
      錢退給買方，但買方不要。」、「（問：當天屋主是否有
      提到地下室路口封起來之事？）我不知道。」、「（問：
      當天有無聽到屋主說地下室是做倉庫使用？）我記得是在
      要簽約前，原告太太有打電話問我目前房屋的使用情形，
      當時我有回答說好像是倉庫。」等語（見本院95年7月12
      日之言詞辯論筆錄），可知，原告係於購買系爭土地及建
      物前，自行前往上開不動產瞭解現況，並於簽訂系爭契約
      前均未曾與被告會面，且於簽訂系爭契約之際，就系爭建
      物之地下室部分，被告亦無任何欲使原告陷於錯誤，而故
      意示以不實之事，致令原告因錯誤而為訂立系爭契約意思
      表示之情形，是依上開之說明，顯難認本件原告係受被告
      之詐欺而買受系爭之土地及建物。
（三）本件被告所賣標的物有無「瑕疵」？
  １、按物之出賣人對於買受人，應擔保其物依第373條之規定
      危險移轉於買受人時無滅失或減少其價值之瑕疵，亦無滅
      失或減少其通常效用或契約預定效用之瑕疵。但減少之程
      度，無關重要者，不得視為瑕疵。民法第354條第1項定有
      明文。
  ２、經查：依系爭契約第18條第1項之約定：「甲乙雙方確認
      ，本標的物現況有租賃情事，租期至95年12月4日止，租
      賃契約詳如附件，甲方（原告）同意依現況承接……。」
      ，而租賃契約房屋所在地及使用範圍即系爭建物之1樓及
      地下室，此有不動產買賣契約書、租賃契約書在卷可憑，
      可知，系爭契約之買賣標的係以承租人承租之「現況」為
      據無疑。又系爭地下室之室內通道目前雖其上有吧台，惟
      系爭地下室確係存在，而原告復業已同意依「現況」承接
      ，再該地下室於租賃期滿後，原告僅須改變目前之使用狀
      況，對於該地下室之出入尚無任何困難，亦無礙原告將之
      作為地下室使用，此有照片3幀在卷可憑，故系爭地下室
      目前之使用情形，並不影響原告購買該地下室係將來預定
      作為倉庫使用用途之目的，是依上開之說明，核與所謂之
      「瑕疵」不符，是原告此部分之主張亦無理由。
（四）本件被告有無違約？
      本件原告固主張被告應告知其系爭建物地下一層水泥樓梯
      入口封閉及5年均未有人使用等資訊，俾其可正確評估以
      決定購買系爭建物等語，惟有關原告非係受被告之詐欺而
      買受系爭之土地、建物，及原告所購之標的物尚難認有何
      「瑕疵」等情，業已如上述，此外，系爭契約亦無就系爭
      建物之地下室有何如原告主張之特別約定情事，故亦難認
      被告有何違約之事。
（五）本件被告有無不當得利？
  １、按民法第一七九條規定：「無法律上之原因而受利益，致
      他人受損害者，應返還其利益。雖有法律上之原因，而其
      後已不存在者，亦同。」
  ２、如上所述，原告非係受被告之詐欺而買受系爭之土地、建
      物、原告所購之標的物尚難認有何「瑕疵」，且被告亦無
      任何違約之情事，是被告收受上開定金，自屬依法有據，
      核與不當得利之要件不符，原告此部分之主張，仍無理由
      ，應予駁回。
五、綜上所述，原告依不當得利返還請求權、違約定金返還請求
    權、侵權行為損害賠償請求權及解除契約後之回復原狀請求
    權，訴請被告給付原告116萬元及自94年11月30日起至清償
    日止，按年息5%計算之利息，及將系爭本票乙紙交還原告，
    為無理由，均應予駁回。原告既受敗訴判決，其假執行之聲
    請即失所依據，應併予駁回。
六、本件事證已臻明確，兩造所為之其他主張、陳述並所提之證
    據，經核均與本件之結果不生影響，爰不一一論述，併予敘
    明。
七、據上論結，本件原告之訴為無理由，依民事訴訟法第78條，
    判決如主文。
中    華    民    國    95    年     7    月    26    日
                  民事第四庭    法  官  陳邦豪
以上正本係照原本作成。
如對本判決上訴，須於判決送達後二十日之不變期間內，向本院
提出上訴狀。
中    華    民    國    95    年    7     月    26    日
                                書記官  薛德芬


司法院資訊處製作；財團法人民間司法改革基金會備份。
